臺灣高等法院刑事判決　　　　　　　　96年度上易字第1366號
上　訴　人　臺灣板橋地方法院檢察署檢察官
被　　　告　甲○○
上列上訴人因被告詐欺案件，不服臺灣板橋地方法院96年度易字
第383號，中華民國96年4月26日第一審判決（起訴案號：臺灣板
橋地方法院檢察署95年度偵字第28114號），提起上訴，本院判
決如下：
    主  文
上訴駁回。
    理  由
一、公訴意旨略以：被告甲○○於民國94年1月24日，意圖為自
    己不法所有，佯稱以分期付款方式向遠信國際資融股份有限
    公司（下稱遠信公司）特約經銷商一俐車業有限公司購買價
    值新臺幣（下同）62,256元之車牌號碼F2G-131號機車乙部
    ，約定分24期，每月24日為繳款日，每期繳款2,594元，並
    透過遠信公司向板信商業銀行（下稱板信商銀）貸款61,008
    元，遠信公司於上開貸款案對板信商銀並負有風險承擔之責
    任，即客戶不繳款或不按期繳款，遠信公司應負責買回債權
    ，致遠信公司及板信銀行不疑有他，而同意此申購案，詎甲
    ○○取得上開機車，並繳付2期價金後，旋即於94年5月31日
    將上開機車出賣予他人，並辦理過戶，且未再依約繳款，遠
    信公司始知受騙，因認被告涉有刑法第339條第1項之詐欺取
    財罪嫌。
二、按犯罪事實應依證據認定之，無證據不得認定其犯罪事實；
    又不能證明被告犯罪者，應諭知無罪之判決，刑事訴訟法第
    154條第2項、第301條第1項前段分別定有明文。次按所謂證
    據，係指直接間接足以證明犯罪行為之一切證人、證物而言
    ；且事實之認定，應憑證據，如未能發現相當證據，或證據
    不足以證明，自不能以推測或擬制之方法，以為裁判基礎，
    最高法院30年上字第128號、40年臺上字第86號判例均可資
    參考。復按認定不利於被告之事實，須依積極證據，苟積極
    證據不足為不利於被告事實之認定時，即應為有利於被告之
    認定，更不必有何有利之證據，最高法院30年上字第816號
    判例意旨可資參照。再者，刑法第339條第1項之詐欺取財罪
    之成立，係以意圖為自己或第3人不法之所有，以詐術使人
    將本人之物交付為要件，故須具備：(一)、行為人有為自己或
    第3人不法所有之主觀意圖。(二)、行為人向被害人施用詐術
    。(三)、被害人因其詐術而陷於錯誤，而交付財物等3項構成
    要件始足當之，苟欠缺其一，即無從成立該罪，此觀該法條
    規定自明。再者，民事債務當事人間，有未依債之本旨履行
    給付者，其原因不一，有因不可歸責事由致不能給付者，或
    因合法主張抗辯而拒絕給付者，或因財產、信用狀況緊縮而
    無力支付者，甚至債之關係成立後始惡意遲延給付者，此在
    一般社會交易經驗上均屬常見，不能僅因債務人事後未依債
    之本旨履行給付即一概推定債務人自始即無意給付而有不法
    所有之意圖。
三、公訴人認被告甲○○涉有詐欺取財之罪嫌，無非係以被告之
    供述、告訴代理人乙○○之指述，及板信商銀分期付款申請
    書暨約定書、機器腳踏車新領牌照登記書、車籍查詢表及代
    位清償暨債權移轉證明書各乙份為主要論據。
四、訊據被告堅詞否認有何詐欺取財之犯行，辯稱：伊沒有詐欺
    之意，因為後來伊太太生小孩，伊本來是作小吃的生意，後
    來麵攤攤架被偷走，就改去送瓦斯，後來因為失業，沒有錢
    繳，伊不是一開始買車的時候就要詐欺，如果這樣的話，就
    不會繳2期，後來因為要繳房貸，所以才把機車賣掉，伊沒
    有詐欺取財等語。經查：
(一)被告於94年1月24日，以分期付款方式向遠信公司特約經銷
    商一俐車業有限公司購買價值62,256元之車牌號碼F2G-131
    號機車乙部，約定分24期給付，每月24日為繳款日，每期繳
    款2,594元，並透過遠信公司向板信商銀信用貸款61,008元
    ，被告甲○○於取得上開機車，並繳付2期價金後，即於94
    年5月31日將上開機車出賣予他人，並辦理過戶，且未再依
    約繳款等情，業據被告供承在卷，且經告訴代理人乙○○於
    偵查及原審審理中指訴綦詳（見臺灣板橋地方法院檢察署95
    年度他字第6925號偵查卷第13頁、原審96年度簡字第132號
    卷第16至17頁），且經證人施嘉惠於偵查中證述屬實（見上
    開偵查卷第13頁），並有板信商銀分期付款申請書暨約定書
    、機器腳踏車新領牌照登記書、車籍查詢表及代位清償暨債
    權移轉證明書各乙份在卷可憑（見上開偵查卷第3頁至第7頁
    ），堪認屬實。
(二)告訴代理人乙○○於原審審理中證稱：「（甲○○在94年1
    月24日購買機車向板信商業銀行貸款，是透過你們公司辦理
    的嗎？）是，我們是與板信銀行策略聯盟共同推案。」、「
    （甲○○向你們辦理貸款時，你們有無對他信用徵信？）因
    為這是小額信貸，我們就沒有去查詢他的信用資料，我們只
    要求他本人親自對保，要他的身分證影本，並確認他的工作
    ，我們有去確認他的工作，他當時是在經營小吃店，因為小
    吃店算比較不穩定的工作，所以我們還要求他提供1名保證
    人，也就是他的太太施嘉惠，他的太太施嘉惠當時有工作，
    在上大郵通任職。」、「被告是到機車行去看車子的時候，
    可能是沒有錢，但我們的特約商店門口都會貼我們推展這項
    業務的海報，所以他才會知道可以辦理購買機車之信用貸款
    。」、「（被告與一俐車業行談妥購買機車後，簽訂分期付
    款申請書後交付給你們，你們如何確認被告有還款能力？）
    我們公司徵信人員林佩燕會打電話去作確認，確認他的工作
    情況，並作成紀錄（庭呈分期付款申請書影本），本件比較
    特別的是因為被告當時說他在做小吃，沒有辦法確認他的收
    入多少，所以我們有再要求他提供1名保證人。」等語（見
    96年度簡字第132號卷第17頁至18頁），並有告訴代理人庭
    呈記載徵信過程之分期付款申請書影本1紙在卷可憑（見96
    年度簡字第132號卷第20頁），足見板信商銀於核准貸款之
    前，應已對被告及連帶保證人之信用狀況及未來還款之可能
    性作過相當程度之金融信用徵信及風險評估，且是否同意被
    告申請之貸款，亦係繫於遠信公司對被告及連帶保證人之信
    用情形徵信後所為之判斷，尚難以嗣後被告之經濟狀況惡化
    ，無力支付每期應繳之貸款金額，遽認其於貸款之初，即有
    不法所有之意圖。再者，依被告於本院陳稱其是將系爭機車
    以3萬元賣回一俐車業有限公司，倘被告真有詐欺取財之不
    法意圖，何有可能將系爭機車賣回一俐車業有限公司，讓人
    察覺其詐欺犯行？且為獲得詐欺取財之最大利益，被告於取
    得購買機車之貸款金額後，即可置之不理，何以於法務人員
    催繳後尚繳納2期之貸款？此均足徵被告並無詐欺取財之不
    法意圖甚明。
五、綜上所述，被告向板信商銀辦理購買機車之信用貸款時，並
    未施用詐術，難認被告主觀上有何為自己不法利益之意圖，
    應認僅係單純之民事糾葛，此外，復查無其他積極證據足資
    證明被告涉有公訴人所指之詐欺取財犯行，既不能證明被告
    之犯罪，原審為被告無罪之諭知，核無不合。檢察官上訴意
    旨略以：被告是否確因其經營麵攤之攤架被偷走，又遭逢失
    業，致濟能力發生變化，原審就上揭重要證據未予調查，自
    難認原判決為妥適云云。經查，被告是否有麵攤攤架被偷及
    送瓦斯時因車禍受傷之事而失業，僅為銀行核准貸款後被告
    經濟發生變化之原因，尚難據此逆論被告自始即有詐欺取財
    之不法意圖及施用詐術之行為，是檢察官之上訴，為無理由
    ，應予駁回。
據上論斷，應依刑事訴訟法第368條，判決如主文。
本案經檢察官游明仁到庭執行職務。
中　　華　　民　　國　　96　　年　　8 　　月　　8 　　日
            刑事第十五庭審判長法　官  吳昭瑩
                              法　官  李釱任
                              法　官  蘇隆惠
以上正本證明與原本無異。
不得上訴。
                              書記官  吳玉華
中　　華　　民　　國　　96　　年　　8 　　月　　8 　　日
